臺北高等行政法院判決　　　　　　　　　　　　　　　九十年度訴字第四二一○號
　　　　　　　　　　　　　　　.
　　原　　　告　甲○○
　　被　　　告　考試院考選部
　　代　表　人　乙○○部長）.
　　訴訟代理人　丙○○
右當事人間因考試事件，原告不服考試院中華民國九十年四月十七日（九十）考台訴
決字第○二二號訴願決定，提起行政訴訟，本院判決如左：
　　主  文
原告之訴駁回。
訴訟費用由原告負擔。
　　事  實
一、事實概要：原告參加民國八十九年特種考試法務部調查局調查人員考試（下稱本
    項考試）獲筆試錄取，嗣因參加口試成績為五七‧三三三三分未滿六十分，致未
    獲錄取。原告收受成績單後申請複查口試成績，經被告調閱其口試試卷，核對號
    碼及原評分數均與成績單所載相符，即於九十年一月十六日以選特字第○九○一
    五○○○三六號書函復知原告。原告不服被告所為口試成績不及格之評定，提起
    訴願，遭決定駁回，遂提起行政訴訟。
二、兩造聲明：
　(一)原告聲明：原處分及訴願決定均撤銷。
　(二)被告聲明：駁回原告之訴。
三、兩造之爭點：本件原告口試成績之評定是否違法？
　(一)原告主張之理由：
    1.訴願決定主張應考人考試成績之評定，依據行政法院五十五年度判字第二七五
      號判列之意旨，係由典試委員基於法律之授權，根據個人學識素養與經驗所為
      專門學術上獨立公正之智識判斷，具有高度之專業性與屬人性，如無違背法令
      之處，即不容應試人對之籍詞不服，固非無見。惟該判例亦指明，考試成績之
      評定須「無違背法令之處」方有不受審查之適用，且學理上所謂裁量處分或判
      斷餘地基本不受審查之原則，應受行政訴訟法第二百零一條關於審查裁量行為
      之限制，亦即若行政機關之行政處分涉及判斷逾越或判斷濫用，而有超越不確
      定法律概念所容許之判斷界限、未充分斟酌相關之事項、以無關之因素作為考
      量或者判斷係基於不正確之事實關係等情形時，則所謂裁量處分或判斷餘地不
      受審查原則應不適用，原處分機關之行政處分應受行政法院之審查。本件起因
      於被告就口試成績之評定以無關之因素作為考量，率爾評定原告之口試成績未
      滿六十分，以排除原告之錄取資格。因本項考試考試委員係法務部調查局人員
      ，一則認為原告於八十八年度錄取後，卻私自退訓，其人格特質恐有問題，次
      則深怕原告於錄取後，又再度退訓，影響其單位人員訓練及承接之進行，故在
      近百人參與口試評定中，僅評定原告之口試成績為不及格。
    2.依典試法規定，國家考試之評分權係賦予典試委員而不及他人，是國家考試之
      評分專屬於典試委員之職權，原則上典試委員之評分應受尊重，其他機關甚至
      法院亦不得以其自己之判斷，代替典試委員評分之分數，惟公權力之行使，均
      應依法為之。任何人之權利遭受公權力違法侵害時，皆得訴請超然獨立之司法
      機關予以救濟，此為現代法治國家之基本原則，亦為憲法第十六條所明定，職
      此之故，典試委員之評分雖應予尊重，但如其評分有違法情事時，並不排除其
      接受司法審查之可能性，是若發生考試程序是否違背法令、事實認定有無錯誤
      、有無逾越權限或濫用權力等違法情形，行政法院自得撤銷該評分，使其失去
      效力，而由考試機關重新評定，此參諸大法官釋字第三一九號一部不同意見書
      自明。然於參加本項考試口試評定中，經口試官針對家庭背景及時勢性問題（
      如對聯電五廠環境評估及魚類含有機氯等）逐一詢問，原告亦對此類問題逐一
      表達個人看法，由於時勢性問題均含有價值判斷性，容由考生自由發揮，本無
      固定答案，原告自問絕不致因上開問答，而有口試成績不及格之情形，且其中
      一口試委員前年亦為本項考試之典試委員，其口試題目內容均與當年相同，其
      當年評給口試成績高達八十分以上，然這次僅評定原告之口試成績為五十七分
      ，故被告顯然違反不當連結原則將與事件無關之因素考量在內，而有濫用裁量
      權等違法情事。
  (二)被告主張之理由：
    1.本項考試依七十七年十一月十一日總統公布之典試法組織典試委員會，辦理各
      項典試事宜。依典試法第四條第二項及同法第九條規定，有關典試委員之遴聘
      ，係由被告商同典試委員長遴提人選，報請考試院院長核提考試院會議決定後
      聘用之，又各種考試之命題、閱卷、審查、口試或實地考試，除由典試委員擔
      任外，必要時得增聘命題委員、閱卷委員、審查委員、口試委員或實地考試委
      員辦理之；增聘委員之聘用程序與典試委員同，其資格分別適用第六條至第八
      條之規定。又依八十九年四月十三日考試院修正發布之特種考試法務部調查局
      調查人員考試規則第五條規定，本考試分二試舉行，第一試錄取者，始得應第
      二試。第一試為筆試及體能測驗，第二試為口試。至本項考試第二試口試，經
      典試委員會第二次會議決議，依據考試院八十九年十一月二十七日訂定發布之
      口試規則辦理。
    2.按「口試分個別口試、集體口試、團體討論三種。前項口試種類，得視考試性
      質選定其中一種或併採個別口試與團體討論、集體口試與團體討論二種舉行。
      」「口試得依考試等級、類科、應考人數、時間分配，分組舉行。」「口試委
      員由典（主）試委員會推定之，並指定一人為召集人。除稀少性或特殊語文科
      目外，個別口試、集體口試每組口試委員以二至三人，團體討論每組口試委員
      以三至五人為原則。口試委員除由該項考試之典（主）試委員擔任外，必要時
      得另就相關用人機關、請辦考試機關、職業（目的事業）主管機關簡任級以上
      公務人員或有關團體富有研究經驗者或專家學者遴聘之。」考試院八十九年十
      一月二十七日訂定發布之口試規則第二條、第三條及第四條定有明文。查本項
      考試第二試口試，經典試委員會第二次會議決議採個別口試，分八組進行。每
      組口試委員有三位，共計二十四位，其中十二位由該項考試典試委員兼任，另
      增聘口試委員十二位，每一口試委員均按口試評分表所列項目逐項評分。上開
      典試委員及口試委員之聘用程序悉依前揭規定程序遴聘，本項考試典試委員及
      口試委員名單，由被告分別於八十九年九月七日以選特字第○八九一五○○○
      四一號函及同年十一月三十日選特字第○八九五○○三○三號函報請考試院核
      定，並經考試院第九屆第二○○次會議、第二一二次會議分別通過在卷。至口
      試成績之評定，係口試委員基於法律之授權，本其學識經驗就應考人所表現之
      儀態、言辭、才識所為獨立之衡鑑，具有高度屬人性及專業性，依行政法院五
      十五年度判字第二七五號判例，考選機關於面試程序之進行，如果並無違背法
      令之處，其由考選委員評定之結果，即不容應考人對之藉詞聲明不服。
    3.特種考試法務部調查局調查人員考試規則第八條第一項後段明定，本項考試口
      試成績未滿六十分者，不予錄取。原告參加本項考試第一試筆試，經獲錄取，
      由被告通知參加本項考試第二試口試，因其口試成績為五七．三三三三分，未
      滿六十分，依前揭規定，未獲錄取，被告於八十九年十二月二十九日榜示後即
      寄成績單，原告於收受該成績單後，申請複查口試成績，經被告依「應考人申
      請複查成績辦法」規定之程序，調出原告之口試試卷，翔實核對號碼，並無訛
      誤，而三位口試委員均已依規定按評分項目，逐項評分，分別評定為五十八分
      、五十九分、五十五分，口試成績依口試規則第十條第一項規定，以該組口試
      委員評分總和之平均數為實得成績，計算結果為五七．三三三三分，與成績單
      所載相符，並於九十年一月十六日以選特字第○九○一五○○○三六號函復在
      案。
    4.原告指陳本項考試部分口試委員為前年同項考試口試委員，懷疑本項考試口試
      之評分有違反不當連結原則及將與事件無關之因素考量在內，而有濫用裁量權
      等違法情事一節。經查典試法及口試規則等法規並未規定各種考試之口試委員
      不得重複遴聘，況本項考試口試及原告指稱之前年同項考試口試，原告所報考
      之「化學鑑識組」口試委員並不相同，原告所訴洵非事實。
　　理  由
一、按「典試設典試委員會。」「典試委員由考選部商同典試委員長遴提人選，報請
    考試院院長核提考試院會議決定後聘用之。」「各種考試之命題、閱卷、審查、
    口試或實地考試，除由典試委員擔任外，必要時得增聘命題委員、閱卷委員、審
    查委員、口試委員或實地考試委員辦理之。前項增聘委員之聘用程序，與典試委
    員同；其資格分別適用第六條至第八條之規定。」為典試法第二條前段、第四條
    第二項、第九條所明定。次按「本考試分二試舉行，第一試錄取者，始得應第二
    試。第一試為筆試及體能測驗，第二試為口試。」「第一試筆試成績有一科零分
    或筆試成績不滿五十分或體能測驗未達標準者或第二試口試成績未滿六十分者，
    均不予錄取。」「口試分個別口試、集體口試、團體討論三種。前項口試種類，
    得視考試性質選定其中一種或併採個別口試與團體討論、集體口試與團體討論二
    種舉行。個別口試指個別應考人回答口試委員之問題，藉以評量其儀態、言辭、
    才識。．．．」「口試得依考試等級、類科、應考人數、時間分配，分組舉行。
    」「口試委員由典（主）試委員會推定之，並指定一人為召集人。除稀少性或特
    殊語文科目外，個別口試、集體口試每組口試委員以二至三人，團體討論每組口
    試委員以三至五人為原則。口試委員除由該項考試之典（主）試委員擔任外，必
    要時得另就相關用人機關、請辦考試機關、職業（目的事業）主管機關簡任級以
    上公務人員或有關團體富有研究經驗者或專家學者遴聘之。」「個別口試、集體
    口試每一口試委員應按個別口試評分表、集體口試評分表所列項目逐項評分，必
    要時並加評語。」「每一應考人之口試成績，以該組口試委員評分總和之平均數
    為其個別口試、集體口試或團體討論實得成績。」八十九年四月十三日考試院修
    正發布之特種考試法務部調查局調查人員考試規則第五條、第八條第三項及考試
    院八十九年十一月二十七日訂定發布之口試規則第二條、第三條、第四條、第九
    條第一項、第十條第一項亦有明文。又「按專門職業及技術人員檢覈面試及實地
    考試辦法第四條規定，面試分筆試及口試，面試委員由考選機關聘任。又考選部
    呈經考試院核定之中醫師檢覈改進方案內：三、改進辦法規定，應口試人當場自
    行抽題作答，灌製錄音帶後，再由委員三人播放錄音帶，分別評分，並以三委員
    評分之平均分數，為應口試人員成績。關於考選機關面試程序之進行，如果並無
    違背法令之處，其由考選委員評定之結果，即不容應試人對之藉詞聲明不服。」
    行政法院（現改制為最高行政法院）五十五年判字第二七五號著有判例。
二、本項考試經組織典試委員會，有關典試委員之遴聘，係由被告商同典試委員長遴
    提人選，報請考試院院長核提考試院會議決定後聘用之，而本項考試第二試口試
    ，經典試委員會第二次會議決議採個別口試，分八組進行，每組口試委員三位，
    共計二十四位，其中十二位由典試委員兼任，另增聘口試委員十二位，典試委員
    及口試委員名單，由被告分別報經考試院第九屆第二○○、二一二次會議決議通
    過，各該典試委員及口試委員之遴聘程序及其資格均無不合，有各該委員名單及
    考試院八十九年十二月十一日八九考台人字第一○八四一號函影本在卷可稽，且
    為原告所不爭執。查原告參加本項考試之口試成績係由三位口試委員按口試評分
    表所列項目逐項評分，分別評定為五十八分、五十九分、五十五分，有原告之口
    試試卷在原處分卷可按，以該組口試委員評分總和之平均數為其實得成績，計算
    結果為五七．三三三三分，是被告以原告口試成績未滿六十分，未予錄取，原告
    申請複查口試成績，經調閱其口試試卷，核對號碼並無錯誤，而三位口試委員均
    已依規定按評分項目逐項評分，其總和之平均數五七．三三三三分與成績單所載
    相符，據以函復原告，揆諸首開規定，並無違誤。
三、原告雖主張考試成績之評定須無違背法令之處，方有不受審查之適用，本項考試
    經口試委員針對家庭背景及時勢性等含有價值判斷性、可由考生自由發揮之問題
    為詢問，其亦逐一表達個人看法，自問絕不致有口試成績不及格之情形，口試委
    員係因原告於八十八年度錄取後私自退訓，評定原告之口試成績為不及格，其以
    無關之因素為成績評定之考量，有濫用裁量權之違法云云。惟查至口試成績之評
    定，係口試委員基於法律之授權，本其學識經驗就應考人所表現之儀態、言辭、
    才識所為獨立之評鑑，本具有高度屬人性及專業性，本項考試程序之進行並無違
    背法令之處，業如前述，此外復無其他積極事證可認其口試成績之評定有何逾越
    權限或濫用權力之情形，其所為口試成績之評定，即應予以尊重，不容應考人藉
    詞指摘。原告稱其不致有口試成績不及格之情形，僅屬其個人看法，而所謂同一
    委員於八十八年度與本項考試之成績評給懸殊乙節，為被告所否認，且縱所言屬
    實，亦為異時就原告具體口試表現所為評定，不能因此推論其口試成績係以無關
    之因素作為考量，原告主張並無可採。從而原處分及訴願決定均無違誤，原告徒
    執前詞，聲請撤銷，為無理由，應予駁回。
四、據上論結，本件原告之訴為無理由，依行政訴訟法第九十八條第三項前段，判決
    如主文。
中　　華　　民　　國　　九十一　　　年　　　六　　　　月　　二十六　　　日
                 臺 北 高 等 行 政 法 院   第 一 庭
                                審 判 長 法  官  鄭 忠 仁
                                         法  官　林 育 如
                                         法  官　楊 莉 莉
右為正本係照原本作成。
如不服本判決，應於送達後二十日內，向本院提出上訴狀並表明上訴理由，如於本判
決宣示後送達前提起上訴者，應於判決送達後二十日內補提上訴理由書（須按他造人
數附繕本）。
中　　華　　民　　國　　九十一　　　年　　　六　　　　月　　二十六　　　日
            　　　　　　　　　　　　     書記官  黃 舜 民
